【裁判字號】    89,判,1118
【裁判日期】    890414
【裁判案由】    國有財產法
【裁判全文】
行  政  法  院  判  決                          八十九年度判字第一一一八號
    原      告  甲○○
    被      告  財政部國有財產局台灣中區辦事處
右當事人間因國有財產法事件，原告不服行政院中華民國八十七年十二月八日台八十
七訴字第五九九六二號再訴願決定，提起行政訴訟，本院判決如左︰
    主  文
原告之訴駁回。
    事  實
緣原告於民國八十五年十一月二十一日通知被告辦理位於台中市東區○○○○段九五
－二六○地號毗鄰土地之國有登記，經被告函請台中市中山地政事務所辦理會勘後，
以實地無法指界而予駁回。嗣原告於八十六年二月二十四日再通知被告辦理位於台中
市東區○○○○段九五－二三三等地號毗鄰土地之國有登記，經被告轉據台中市中山
地政事務所以八十六年九月十三日八六中山地所一字第○九六五八號函復，略以業經
該所以同地段九五－二六七地號於八十六年八月二十五日收件壹字第六三○○號登記
完畢等語，復知原告。原告乃以系爭第九五－二六七地號土地屬國有財產漏未接管土
地，為其舉報所發現云云，於八十七年二月九日向被告申請依國有財產法第七十三條
規定，發給舉報金。案經被告以八十七年二月十六日台財產中一字第八七○○二七
一九號函否准所請。原告不服，提起訴願、再訴願，均遭決定駁回，遂提起行政訴訟
，茲摘兩造訴辯意旨於次：
原告起訴意旨及補充理由略謂：一、查台中市東區○○○○段九五－二三三地號毗鄰
土地，為被告漏未接管之財產，其全部土地皆被鄰地所有人之建物所佔用，原告於民
國八十六年二月二十四日，向被告舉報，登錄該地號土地，被告也於八十六年三月四
日以台財產中（一）字第八六○○四二八五號函，檢送上揭地號毗鄰土地，給予台中
市中山地政事務所辦理登錄事宜，且於民國八十六年九月二十二日以台財產中（一）
字第八六○二三七六六號函通知原告，稱該未登錄土地業經台中市中山地政事務所查
復登錄為台中市東區○○○○段九五－二六七地號（此地號以下簡稱：未登錄地）在
案。二、次查被告認原告所舉報之未登錄土地，係因其「地籍管理」之需要而為辦理
登錄；故凡發現未登記國有土地之民眾，只可通知其辦理登錄，不得依法申領金，
因與國有財產法第七十三條規定漏未接管之性質不合，此論，令人匪夷所思，顯然違
背國有財產法第七十三條之立法宗旨。（一）依據台中市政府工務及地政機關分別於
民國六十五年五月二十一日辦理地籍圖重測及民國八十四年四月十五日辦理逕為分割
作業，兩者作業皆在此未登錄地毗鄰土地做為現場實地測量，當時，該未登錄地為何
均未被發現呢﹖由此可證，該未登錄地，是未經各級政府機關所接管或使用之財產。
（二）被告於民國七十二年十月十七日辦理登錄台中市東區○○○○段九五－二三三
地號土地，而其毗鄰之未登錄地，在當時為何沒被發現呢﹖由此可見，被告如未經原
告舉報，根本就不知該未登錄地之存在。（三）原告於民國八十五年十一月二十一日
，向被告舉報，位於台中市東區○○○○段九五－二六○地號毗鄰土地，為未登錄土
地請給予登錄，卻遭被告於八十六年二月十二日台財產中一第00000000號，
依據台中市中山地政事務所，指稱該未登錄地，因「實地無法指界」為由，駁回該案
，同時被告，也未加詳察，遂同意給予駁回，草草結案了事。當時被告為何不依其所
稱，因「地籍管理」之需要，而積極求證事實，來辦理該土地登錄呢﹖三、由上揭事
證，該未登錄地之毗鄰土地，歷經台中市政府工務、地政機關分別於六十五年間辦理
地籍圖重測，八十四年間辦理逕為分割作業及七十二年間被告辦理新登錄土地，皆在
該未登錄土地之毗鄰土地，實施現場實地，分割測量作業，為何當時均未發現該未登
錄土地之存在呢﹖而台中市中山地政事務所及被告，還一致指出，原告於八十五年十
一月二十一日（第一次）所舉報之未登錄地，以「實地無法指界」為由，予以駁回。
當時，原告遭此無理駁回，頗感挫惑，逐自費商請中興測量公司，施以現場實地測量
，據其測量成果圖說為憑，一方面報請台中市政府，辦理該地現場補樁、埋樁作業，
另方面再度向被告舉報該未登錄土地確實存在之證據，至此被告才知悉其漏未接管之
土地，確實存在，並於民國八十六年八月二十五日，由被告接管，登錄為台中市東區
○○○○段九五－二六七地號。四、訴願及再訴願決定，指陳原告所舉報之未登錄土
地，係屬於應免於編號登記之舊有道路，依土地法第四十一條規定，因地籍管理必須
編號登記者，不在此限云云，以上所指並非事實，然本案之土地，其都市計畫土地使
用分區屬商業用地，其全部土地於數十年前，即被鄰地所有人蓋有建物，佔用迄今，
為何原告於八十五年十一月二十一日通知被告辦理該未登錄土地之國有登記，被告卻
以「實地無法指界」為由，予以駁回該案，此舉，更能明證，被告對該未登錄土地之
存在與否，就是不知，而不知接管，換言之，就是「漏未接管」，故由上揭事實，顯
然已構成，國有財產法第七十三條，應具備之要件。五、次查，本案之未登錄土地，
並非土地法第四十一條規定：「第二條第三類及第四類土地，應免予編號登記。但因
地籍管理必須編號登記者，不在此限。」之土地，而是屬土地法第二條第一類之商業
區建築用地，依法是應予編號登記之土地，再訴願決定指出本件之未登記土地，依法
已屬國有財產，並非漏未接管之財產，只是尚未辦理登記而已，所請發給金，自屬
無據之詞，不無疏漏。謹以本案之土地屬商業區建築用地，是位於台中市○區○○地
段之一，當時如果沒有原告自費，契而不捨的求證，並連續舉報，那有重見天日的一
天，至於本件之土地被鄰人佔用之事，只是原告，舉證給予被告，說明本案土地所在
之正確位置，其並非原告所訴求，與本案無關，在此併予明。六、綜上所述，台中
市東區○○○○段九五－二六七地號土地，確為國有財產漏未接管之土地，是未經各
級政府機關接管或使用之財產，經原告舉報後發現，並依法完成地籍登記之土地，舉
報人得申領金，為國有財產法第七十三條與國有財產施行細則第六十九條均定有明
文，而今竟以原告所舉報之未登錄土地，是為免予編號登記之舊有道路為由，將本案
再訴願決定駁回，殊難令人信服，且有違國有財產法第七十三條及同法施行細則第六
十九條之立法意旨，影響原告權益至鉅。七、查被告答辯狀，第二項指稱，本案之未
登記土地，因實地之都市○○道路樁位未埋設，致被告無法指出本案土地之分區界線
位置，致遭地政機關駁回云云，其說詞與事實不符，蓋本案之未登錄地，距台中路只
有幾尺之隔，其都市樁位到處皆有，縱無樁位可循測，也可由台中路之路中心線及建
築線，導引測出系爭土地界線之正確位置，當台中市中山地政事務所及被告訂期會測
同時，原告也親赴現場實地指界，指出該未登錄土地之所在位置，並說明該未登錄土
地全部，於數十年前，即被鄰地所有人蓋有建物佔用中，當時會測人員皆持反對態度
，認該未登錄土地是位於台中市○○地段，自日據時代至今，歷經五十年歲月，已施
行無數次分割測量作業，依情依理，該未登錄土地那有存在之理，簡直是天方夜譚，
即以「實地無法指界」為由將該案予以駁回，不採原告所指，也不加求證，同時被告
，對於系爭土地之存在與否就是不知，遂依照台中市中山地政事務所駁回通知辦理，
草草結案了事，然被告，職司國有財產之管理，並具發揭國有財產登記之職責，今原
告向其舉報系爭土地之登記，理應積極查證事實才是，但被告卻辯稱該未登記土地依
法已屬國有之財產（是經原告第二次舉報後才完成地籍登記，當然現在已屬國有財產
），並非漏未接管之財產，只是辦理國有登記之先後而已，其一方面依照地政機關駁
回通知辦理，又稱並非漏未接管，只是辦理登記之前後而已，說詞前後矛盾，此全係
被告蓄意推諉卸責之辯詞，用來掩飾其漏未接管之事實罷了﹖八、次查答辯狀第三項
指出，本案土地，係位於在該地籍圖上二十公尺寬內之未登記土地，依土地法第四十
一條：「依第二條第三類及第四類土地應免予登記．．．。」並非為原告所訴未發現
及漏未接管之國有土地，以上所指並非事實，至於系爭土地並非道路，也未經各級政
府機關接管或使用之財產，而是如前所述，於數十年前（即日據時期）就被鄰人之建
物所佔用迄今，其土地使用分區屬商業建築用地，為土地法第二條第一類之土地，依
法是應予編號登記之土地，今被告詞窮，竟明眼說瞎，將本案土地捏造成道路用地，
藉以，可以免予登記為由，來逃漏未接管之事實，其辯詞，殊難令人信服。九、請撤
銷原處分及一再訴願決定等語。
被告答辯意旨略謂︰一、依據國有財產法第二條第二項：「凡不屬於私有或地方所有
之財產，除法律另有規定外，均應為國有財產。」，同法第十九條：「尚未完成登
記應屬國有之土地，除公用財產依前條規定辦理外，得由財政部國有財產局或其所屬
分支機構囑託該管直轄市、縣（市）地政機關辦理國有登記；必要時得分期、分區辦
理」，及同法施行細則第三條「本法第二條第二項所稱『凡不屬於私有或地方所有之
財產』，係指未經登記之不動產或未確定權屬為私有或地方所有之財產」，故未經登
記之土地在未辦理登錄地籍及接管前為已屬國有之財產。二、國有未登記土地係因地
籍管理之需要而為辦理登錄，故凡發現未登記國有土地之機關或民眾皆可通知被告向
地政機關申請登錄，該系爭土地原告於民國八十五年十一月二十一日通知被告辦理登
錄，被告旋即於民國八十五年十一月二一十九日以台財產中（一）字第八五○三○六
四一號函請台中市中山地政事務所辦理，嗣經該所訂期會測，因實地之都市○○道路
樁位未埋設，致被告人員無法指出計畫道路與商業區（系爭土地）之分區界線位置，
遭地政機關駁回，被告以民國八十六年二月十二日台財產中（一）字第八六○○三○
九九號函復原告。另原告為申購利用該系爭土地，始著以自費洽請中興測量公司實地
測量建築位置，一方面報請台中市政府補設埋樁，復於民國八十六年二月二十四日通
知被告申辦登記，被告亦再以民國八十六年三月四日台財產中（一）字第八六○○四
二八五號函請台中市中山地政事務所辦理並副知原告，嗣經該所函告：有關本市東區
○○○○段九五－二三三地號附近登錄乙案，業經以同地段九五－二六七地號於民國
八十六年八月二十五日收件壹字第六三○○號登記完畢，被告旋即以民國八十六年九
月二十二日台財產中（一）字第八六○二三七六六號函，通知原告該地已登錄為同段
九五－二六七地號在案。三、被告於民國七十二年十月十七日申辦登記之頂橋子頭段
九五－二三三地號國有土地，係依地政機關地籍圖上二十公尺路寬道路毗鄰之未登記
土地所登錄之土地，至於系爭土地（頂橋子頭段九五－二六七地號國有土地）係位在
該地籍圖上二十公尺寬內之未登記土地，依土地法第四十一條：「依第二條第三類及
第四類土地應免予登記。．．．」並非為原告所訴未發現及漏接管之國有土地。四、
原告通知被告申辦登記之台中市○○○○段九五－二六七地號國有土地，依國有財產
法第二條第二項、同法施行細則第三條規定，該未登記土地為依法已屬國有之財產，
並非漏未接管之財產，只是辦理國有登記之先後而已，核與國有財產法第七十三條規
定漏未接管之性質不合，暨依同法施行細則第六十九條：「本法第七十三條所稱漏未
接管之財產，係指應屬國有而未經各級政府機關接管或使用之財產而言；所稱被人隱
匿之財產，係指原不知其應屬國有，被人隱匿經人舉報後，始知其應屬國有之財產而
言。前項財產屬於未經地籍登記之土地者，舉報人不得請發金。」訂有明文。是原
告申請發給舉報漏未接管國有土地金，確屬於法無據。五、綜上所陳，原告之訴應
無理由，請駁回原告之訴等語。
    理  由
按「凡不屬於私有或地方所有之財產，除法律另有規定外，均應為國有財產。」「
尚未完成登記應屬國有之土地，除公用財產依前條規定辦理外，得由財政部國有財產
局或其所屬分支機構囑託該管直轄市、縣（市）地政機關辦理國有登記；必要時得分
期、分區辦理。」「國有財產漏未接管經舉報後發現，或被人隱匿經舉報收回，或經
舉報後始撈取、掘獲者，給予舉報人按財產總值一成以下之金。」為國有財產法第
二條第二項、第十九條及第七十三條所規定。又「本法第二條第二項所稱『凡不屬於
私有或地方所有之財產』，係指未經登記之不動產或未確定權屬為私有或地方所有之
財產。」「本法第七十三條所稱漏未接管之財產，係指應屬國有而未經各級政府機關
接管或使用之財產而言；所稱被人隱匿之財產，係指原不知其應屬國有，被人隱匿經
人舉報後，始知其應屬國有之財產而言。前項財產屬於未經地籍登記之土地者，舉報
人不得請發金。」復為同法施行細則第三條及第六十九條所明定。又按「土地依其
使用分為左列各類：第一類．．．第三類交通水利用地，如道路、溝渠、水道、湖泊
、港灣、海岸、堤堰等屬之。．．．。」及「第二條第三類及第四類土地，應免予編
號登記。但因地籍管理必須編號登記者，不在此限。」分別為土地法第二條及第四十
一條定有有明文。本件原告於八十五年十一月二十一日通知被告辦理位於台中市東區
○○○○段九五－二六○地號毗鄰土地之國有登記，經被告函請台中市中山地政事務
所辦理會勘後，以實地無法指界而予駁回。嗣原告於八十六年二月二十四日再通知被
告辦理位於台中市東區○○○○段九五－二三三等地號毗鄰土地之國有登記，經被告
轉據台中市中山地政事務所以八十六年九月十三日八六中山地所一字第○九六五八號
函復，略以業經該所以同地段九五－二六七地號於八十六年八月二十五日收件壹字第
六三○○號登記完畢等語復知原告。原告乃以系爭第九五－二六七地號土地屬國有財
產漏未接管土地，為其舉報所發現云云，於八十七年二月九日向被告申請依國有財產
法第七十三條規定，發給舉報金。案經被告以八十七年二月十六日台財產中一字第
八七○○二七一九號函否准所請。原告不服，循序提起行政訴訟，主張：系爭土地之
毗鄰土地，經台中市政府工務、地政機關分別於六十五年間辦理地籍圖重測、八十四
年間辦理逕為分割作業及七十二年間被告辦理新登錄土地時，均未發現系爭土地之存
在，且八十五年十一月二十一日原告第一次向被告為舉報之通知時，被告及台中市中
山地政事務所尚以系爭土地無法指界為由予以駁回，旋原告自費請中興測量公司施以
實地測量，一方面報請台中市政府辦理現場補樁埋樁作業，另方面再向被告舉報，被
告始知悉其漏未接管土地確實存在，而由地政事務所登錄地號，系爭土地確為國有財
產漏未接管之土地經其舉報後始發現，依法自可申領金云云。經查系爭土地於七十
二年十月十七日辦理地籍圖重測時，申報登記之頂橋子頭段九五－二三三地號國有土
地，係依地政機關地籍圖上二十公尺路寬道路毗鄰之未登記土地所登錄之土地，至於
系爭頂橋子頭段九五－二六七號地號國有土地係位在該地籍圖上當時為二十公尺路寬
之狹長道路用地，有地籍圖影本附卷可稽，系爭土地既屬土地法第二條第三類規定免
予編號登記之舊有道路用地，依土地法第四十一條規定，被告於七十二年間免予編號
登記，難謂該土地非屬國有財產，或為漏未接管之財產，只是尚未辦理土地登記而已
，嗣因都市計畫變更，系爭土地已變更為「雜」地，被告自得依法申辦未登記之系爭
土地之國有登記，核與國有財產法第七十三條及同法施行細則第六十九條漏未接管之
要件尚有未合，原告請求發給舉報金，難謂有據，蓋系爭土地原告自認位於都市鬧
區，為不屬於私有或地方之財產，本應為國有財產，自得由被告分期或分區囑託該
管直轄市、縣（市）地政機關辦理國有登記。從而原告所訴各節，均無足取，本件原
處分揆諸首揭規定洵無違誤，一再訴願決定遞予維持，俱無不合，原告起訴意旨難謂
為有理由，應予駁回。
據上論結，本件原告之訴為無理由，爰依行政訴訟法第二十六條後段，判決如主文。
中    華    民    國     八十九      年      四      月      十四       日
                    行 政 法 院 第 六 庭
                                審 判 長 評  事      徐  樹  海
                                         評  事      王  立  杰
                                         評  事      高  啟  燦
                                         評  事      蔡  進  田
                                         評  事      劉  鑫  楨
右  正  本  證  明  與  原  本  無  異
                                         法院書記官  陳  佩  玲
中    華    民    國     八十九      年      四      月      十七       日


司法院資訊處製作；財團法人民間司法改革基金會備份。
